臺灣士林地方法院刑事裁定　　　　　　　 96年度自緝字第1號
自　訴　人　甲○○
自訴代理人　鍾志宏律師
被　　　告　乙○○
選任辯護人　黃英哲律師
　　　　　　翁國彥律師
　　　　　　劉姿吟律師
上列被告因詐欺案件，經自訴人提起自訴，本院裁定如下：
    主  文
自訴駁回。
    理  由
甲、程序部分
  一本件追訴權時效已否完成
    (一)按案件時效已完成者，固應諭知免訴之判決，並得不經言
      詞辯論為之，刑事訴訟法第302 條第2 款、第307 條分別
      定有明文。又被告乙○○行為後，刑法於94年1 月7 日修
      正通過，於同年2 月2 日公布，並於95年7 月1 日施行。
      依修正後刑法第2 條第1 項規定：行為後法律有變更者，
      適用行為時之法律。但行為後之法律有利於行為人者，適
      用最有利於行為人之法律。而本件被告行為時刑法第80條
      追訴權之時效期間規定為：「追訴權，因左列期間內不行
      使而消滅：一、死刑、無期徒刑或10年以上有期徒刑者，
      20年。二、3 年以上10年未滿有期徒刑者，10年。三、1
      年以上3 年未滿有期徒刑者，5 年。四、1 年未滿有期徒
      刑者，3 年。五、拘役或罰金者，1 年。前項期間自犯罪
      成立之日起算。但犯罪行為有連續或繼續之狀態者，自行
      為終了之日起算，」，修正後之刑法第80條則規定為：「
      追訴權，因下列期間內未起訴而消滅：一、犯最重本刑為
      死刑、無期徒刑或10年以上有期徒刑之罪者，30年。二、
      犯最重本刑為3 年以上10年未滿有期徒刑之罪者，20年。
      三、犯最重本刑為1 年以上3 年未滿有期徒刑之罪者，10
      年。四、犯最重本刑為1 年未滿有期徒刑、拘役或罰金之
      罪者，5 年。前項期間自犯罪成立之日起算。但犯罪行為
      有繼續之狀態者，自行為終了之日起算。」。自訴意旨認
      本件被告涉犯刑法第339 條第1 項之詐欺取財罪及刑法第
      201 條之偽造有價證券罪，該2 罪之法定刑最重本刑分別
      為「5 年以下有期徒刑」及「10年以下有期徒刑」，是依
      被告行為時之舊法，追訴時效期間分別為10年及20年，新
      法之追訴時效期間則分別為20年及30年。比較新、舊法結
      果，被告行為時之舊法對其等較為有利，揆諸前開修正後
      之刑法第2 條第1 項前段之規定，本件應適用被告行為時
      之舊法。則關於追訴權時效之停止進行，及其期間、計算
      ，並一體適用修正前刑法第83條之規定，合先敘明。
    (二)查本件被告被訴於82年5 月1 日涉犯刑法339 條第1 項之
      詐欺取財罪及同法第201 條之偽造有價證券罪，上開二罪
      依修正前刑法第80條第1 項第2 款之規定，其追訴權時效
      期間為10年及20年，並自犯罪完成之日起算。本案經自訴
      人於82年10月21日提起自訴繫屬本院，嗣因被告逃匿，經
      本院於83年3 月31日發佈通緝，致審判程序不能開始，有
      本院刑事卷宗及通緝書等資料在卷可稽。又依司法院大法
      官第138 號解釋及最高法院82年第10次刑事庭會議決議，
      自本件繫屬於本院之日起至通緝之前1 日止，追訴權既無
      不行使之情形，自不生時效進行之問題，扣除此項期間，
      並依修正前刑法第83條第3 項之規定，扣除其因通緝致時
      效停止進行之期間5 月10日，本案之追訴權時效於107 年
      10月11日始完成，核先敘明。
  二按與國家或社會同時被害之個人，仍不失為因犯罪而直接被
    害之人。支票乃有價證券之一種，執有支票，得行使其票面
    記載之權利。偽造支票不能兌現，固為破壞社會交易之信用
    ，有害社會法益，但同時亦侵害執票人之權利，不能謂於個
    人法益未受損害。因而善意轉讓取得該支票之人，自係其直
    接被害人而得對該偽造支票之行為人提起自訴，最高法院著
    有73年台上字第4817號判例可資參照。本件自訴人執有被告
    委請不知情之陳素珠以馬自強之名義簽發之支票四紙，揆諸
    前揭說明，自屬偽造有價證券罪之被害人，其提起自訴即屬
    合法，應予敘明。
乙、實體部分
  一按法院或受命法官得於第一次審判期日前，訊問自訴人、被
    告及蒐集或調查證據，如認為案件有刑事訴訟法第252 條至
    第254 條之情形者，得以裁定駁回其自訴，刑事訴訟法第32
    6 條第3 項定有明文。
  二本件自訴意旨略以：緣自訴人為驊得開發有限公司之總經理
    ，專事各種鎖類之研究開發，並曾獲得各項專利，於82年4
    月間自訴人又自行研發一新型鎖，亟需找人投資生產，而被
    告陳素珠稱其老闆乙○○有興趣便介紹乙○○與自訴人認識
    ，後雙方於82年5 月1 日談及合作生產乙事時，被告乙○○
    稱不知自訴人公司信用如何若貿然投資恐遭損失，便要求自
    訴人開票四張90,000元支票給伊，同時伊開晚三天之同額支
    票給自訴人，若自訴人之支票兌現，則將該筆錢提出再存入
    其帳戶，自訴人不會有損失，並由被告陳素珠開立換票證明
    給自訴人以示不虛，自訴人鑑於金額並非過鉅，且有換票證
    明應無危險，故當日開立自訴人之妻蔡素媛為發票人面額各
    90,000元發票日為82年5 月15日之支票4 紙交付被告陳素珠
    ，並由陳素珠開立馬自強為發票人面額90,000元、發票日為
    82年5 月13日之支票4 紙及換票證明給自訴人，豈料數日後
    自訴人再至乙○○處要談合作事宜時，被告乙○○已不知去
    向，始悉受騙，且上開發票人馬自強之支票均為偽造，因認
    被告乙○○涉犯刑法第201 條行使偽造有價證券罪及第339
    條第1 項之詐欺取財罪等語（被告陳素珠部分業經本院以82
    年度自字第273號諭知無罪判決確定）。
  三按犯罪事實應依證據認定之，無證據不得認定犯罪事實，刑
    事訴訟法第154 條第2 項定有明文。認定不利於被告之事實
    ，須依積極證據，苟積極證據不足為不利於被告事實之認定
    時，即應為有利於被告之認定，更不必有何有利之證據；且
    認定犯罪事實所憑之證據，其為訴訟上之證明，須於通常一
    般之人均不致有所懷疑，而得確信其為真實之程度者，始得
    據為有罪之認定，倘其證明尚未達到此一程度，而有合理之
    懷疑存在時，自應為無罪之認定；又告訴人之告訴，係以使
    被告受刑事訴追為目的，是其陳述是否與事實相符，仍應調
    查其他證據以資審認，倘其陳述尚有瑕疵，則在未究明前，
    即不能遽採為斷罪之基礎，最高法院30年上字第816 號、76
    年臺上字第4986號及52年臺上字第1300號判例意旨可資參照
    。又詐欺罪之成立，必以行為之初對於構成要件要素均具有
    認識，進而實現不法構成要件，始足當之，亦即行為初始即
    須具有不法所有意圖，且以施用詐術（傳達與事實不符之資
    訊）之方法使相對人陷於錯誤，致其處分自己或第三人之財
    產之謂，若相對人並非自始無意給付，而係於契約成立後別
    有其他原因一時未能按照原定計劃履行其契約義務，則因欠
    缺詐欺罪之構成要件故意（無不法所有意圖或未施用詐術等
    ），應屬民事債務不履行之範疇，不能以刑法詐欺罪相繩，
    合先敘明。
  四本件自訴人認被告乙○○涉有於上揭時地偽造支票暨向其詐
    欺取財之犯行，無非係以被告乙○○所交付之支票（發票人
    為馬自強）均未兌現，且被告乙○○事後離去無蹤，並提出
    支票及換票證明等件在卷資為憑據。訊據被告鄭瑞鈞堅決否
    認有何偽造有價證券及詐欺取財之犯行，辯稱：是和自訴人
    相互借票，且馬自強也有授權伊開票等語。
  五經查：本件被告於82年5 月1 日收取自訴人所簽發以自訴人
    之妻蔡素媛、發票日為82年5 月10日、票面金額均為90,000
    元之支票4 紙，並囑託不知情之陳素珠簽發以馬自強為發票
    人、發票日為82年5 月13日之同額支票4 紙後交付予自訴人
    ，惟自訴人交付之支票4 紙均經兌現，被告乙○○所交付之
    支票卻全數均遭退票之情，為被告乙○○自承在卷，並有自
    訴人所提出之換票證明書、支票影本及退票理由單在卷可憑
    。自訴人雖陳稱：係被告乙○○以欲投資其所研發產品為由
    提出換票協議，但此為被告乙○○所否認，復陳稱：係因為
    有經濟因素才跟自訴人換票等語，被告乙○○所稱之情，核
    與同案被告陳素珠於本院82年度自字第273 號案件審理中供
    稱：乙○○說要在大陸投資房地產，互相換票以便去銀行貼
    現等語大致相符，參以依自訴人所提出換票證明書上之記載
    ，被告乙○○所交付支票之發票日為82年5 月13日，自訴人
    所交付支票之發票日則在82年5 月15日，被告乙○○即早於
    自訴人履行兌領票款之義務，足認被告乙○○所言，係為向
    銀行貼現才與自訴人換票等語，尚非虛妄，且因被告乙○○
    既須早於自訴人兌現票據，自訴人之債權應可獲得擔保，又
    馬自強之支票存款帳戶係於82年6 月4 日係遭列為拒絕往來
    戶，有彰化商業銀行82年11月22日彰城東字第2193號函在卷
    可憑（見本院82年度自字第273 號卷第23頁以下），據上諸
    端，故被告乙○○自始是否即有拒絕清償向自訴人所調借支
    票款項之犯意，實屬有疑。再馬自強前曾委託同案被告陳素
    珠向銀行申請支票使用，同案被告陳素珠表示無能為力，遂
    轉託被告乙○○辦理之情，亦據同案被告陳素珠供述明確（
    見本院82年度自字第273 號卷第35頁反面），則被告乙○○
    既有代理馬自強申請支票使用之權限，被告乙○○因而進一
    步有使用以馬自強為發票人之支票權限，非無可能，況證人
    馬自強前經本院於82年度自字第273 號案件審理中，兩度傳
    喚亦均未到庭就其權利有所主張或陳述，尚難單憑自訴人片
    面指訴，而認被告乙○○有偽造有價證券之犯行。且自訴人
    就本件換票紛爭已與被告乙○○達成和解，並表明不再追究
    之意（見本院96年6 月14日準備程序筆錄）。綜上，本件除
    自訴人之指訴外，查無其他積極證據足資認定被告乙○○取
    得自訴人所交付之支票時，有何自始無意給付或施用何等詐
    術使自訴人陷於錯誤而給付財產之情，難認與刑法詐欺罪之
    構成要件相符。揆諸首揭規定，被告乙○○犯罪嫌疑既為不
    足，自應由本院逕為諭知裁定駁回其自訴。
據上論斷，應依刑事訴訟法第326 條第3 項、第252 條第10款，
裁定如主文。
中　　華　　民　　國　　96　　年　　6 　　月　　29　　日
                  刑事第二庭審判長法  官    謝靜恒
                                  法  官    高雅敏
                                  法  官    許碧惠
以上正本證明與原本無異。
如不服本裁定，應於裁定送達後5 日內，向本院提出抗告狀。
                                  書記官    徐仁豐
中　　華　　民　　國　　96　　年　　6 　　月　　29　　日
